【裁判字號】    95,訴,2173
【裁判日期】    951229
【裁判案由】    毒品危害防制條例
【裁判全文】
臺灣臺中地方法院刑事判決              95年度訴字第2173號
公  訴  人  臺灣臺中地方法院檢察署檢察官
被      告  甲○○
                    國民
上列被告因違反毒品危害防制條例案件，經檢察官提起公訴（九
十五年度毒偵字第一○五四號），本院判決如下：
    主  文
本件公訴不受理。
    理  由
一、公訴意旨詳如附件之起訴書所載。
二、按起訴之程序違背規定者，應諭知不受理之判決，並得不經
    言詞辯論為之，刑事訴訟法第三百零三條第二款、第三百零
    七條分別定有明文。次按九十二年七月九日修正之毒品危害
    防制條例刪除二犯及三犯之規定，一改修法前繁雜之處遇程
    序，僅將施用毒品者簡化區分為初犯、再犯，並認施用毒品
    者係屬病患性犯人，以觀察、勒戒戒除其身癮，並以強制戒
    治去除其心癮。經觀察、勒戒或強制戒治執行完畢釋放後，
    若係五年後再犯該條例第十條施用毒品罪者，與同條例第二
    十條第一項、第二項關於「初犯」之處理方式相同，檢察官
    應先聲請法院裁定令被告入勒戒處所觀察、勒戒，並視有無
    繼續施用毒品傾向，決定應予釋放、為不起訴之處分，或應
    聲請法院裁定令入勒戒處所強制戒治；若係五年內「再犯」
    同條例第十條施用毒品罪者，依同條例第二十三條第二項規
    定，檢察官則應依法追訴。觀諸該條例第二十條第三項之修
    正理由：「觀察、勒戒或強制戒治五年後再犯者，顯見前所
    實施之觀察、勒戒或強制戒治已足以遮斷其施用毒品之癮，
    為期自新及協助其戒除毒癮，對此五年後再犯者，爰明定仍
    適用初犯之規定，先經觀察、勒戒、強制戒治之程序。」及
    同條例第二十三條第二項之修正理由：「為配合簡化施用毒
    品犯之刑事處遇程序，並鑑於經觀察、勒戒或強制戒治執行
    完畢釋放後五年內再犯者，其再犯率甚高，原據以實施之觀
    察、勒戒及強制戒治既已無法收其實效，自應施以刑事處遇
    。」，顯然如施用毒品者係前經觀察、勒戒或強制戒治等治
    療程序執行完畢五年後，始再施用毒品之初犯，因前所執行
    之觀察、勒戒或強制戒治已足收戒除毒癮之效，自應重新執
    行觀察、勒戒或強制戒治等治療程序，並於治療程序執行完
    畢後，由檢察官為不起訴處分，毋庸對之追訴處罰；反之，
    在「再犯」之情形，因其先前所為治療程序顯未能收戒斷毒
    癮之效，且考量施用毒品者之再犯率偏高，乃簡化其刑事處
    遇程序，而逕予追訴處罰，不再施以治療程序。參酌上開立
    法理由，修正毒品危害防制條例就施用毒品者，祇於「初犯
    」及「五年後再犯」二種情形，有其追訴條件之限制，即須
    於初犯經觀察、勒戒或強制戒治釋放後，五年內均無施用毒
    品之行為，始能認其前所實施之觀察、勒戒或強制戒治已足
    遮斷毒癮，而得於五年後再犯時，再予適用初犯之規定，重
    行觀察、勒戒等程序。倘五年內已經再犯，被依法追訴處罰
    ，即與「五年後再犯」之情形有別，且因已於「五年內再犯
    」，顯見其再犯率甚高，原實施觀察、勒戒或強制戒治，已
    無法收其實效，而無五年戒斷期之存在，自無再經觀察、勒
    戒及強制戒治之必要，應由檢察官逕行起訴，始符新法修正
    之本旨（最高法院九十五年度臺非字第五九號判決意旨參照
    ）。從而，若在前案觀察、勒戒或強制戒治執行完畢釋放後
    ，五年後始再犯施用第一、二級毒品罪，則應適用「初犯」
    之規定，亦即由檢察官聲請觀察、勒戒。若檢察官逕行提起
    公訴，即與毒品危害防制條例第二十三條第二項所定之「強
    制戒治執行完畢釋放後，五年內再犯第十條之罪」之訴追條
    件不符，其起訴違背程序，法院應依刑事訴訟法第三百零三
    條第一款諭知不受理之判決。
三、本件被告曾因施用毒品案件，經臺灣高等法院臺中分院以八
    十八年度毒抗字第二七號裁定令入戒治處所，施以強制戒治
    一年，於八十八年六月二十一日停止戒治出所，所餘期間付
    保護管束，嗣於八十九年一月二十四日保護管束期滿，此後
    被告除曾於九十年間，因違反毒品危害防制條例案件，經本
    院以九十年度中簡字第一八五六號刑事簡易判決判處有期徒
    刑三月確定外，並無其他違反毒品危害防制條例之犯行等情
    ，有臺灣高等法院被告前案紀錄表及在監在押全國紀錄表各
    一份附卷可稽。而上開刑事簡易判決所認定之犯罪事實，乃
    被告非法持有第二級毒品甲基安非他命，而有違反毒品危害
    防制條例第十一條第二項之犯行，非屬違反同條例第十條之
    施用第一、二級毒品犯行乙節，亦有上開刑事簡易判決附卷
    可參。從而，本件公訴人所指被告自九十四年十二月下旬起
    ，至九十五年二月七日凌晨三時許止，多次施用第一級毒品
    海洛因之犯罪時間，既在前案強制戒治執行完畢即八十九年
    一月二十四日之五年後，依前揭說明，被告此部分施用第一
    級毒品之犯行，應由公訴人另行聲請觀察、勒戒，方屬適法
    （本院前業依檢察官之聲請，以九十五年毒聲字第三七○號
    裁定被告應送勒戒處所觀察、勒戒）。茲公訴人逕行提起公
    訴，其起訴有違法定程序，依首揭規定，爰不經言詞辯論，
    諭知不受理之判決。
據上論斷，應依刑事訴訟法第三百零三條第一款、第三百零七條
，判決如主文。
中    華    民    國    95    年    12    月    29    日
                  刑事第三庭  審判長法  官  唐光義
                                    法  官  賴妙雲
                                    法  官  郭妙俐
上正本證明與原本無異。
如不服本判決，應於判決送達後十日內向本院提出上訴狀，上訴
於臺灣高等法院臺中分院（須附繕本）。
                                    書記官  陳玉芬
中    華    民    國    95    年    12    月    29    日


司法院資訊處製作；財團法人民間司法改革基金會備份。
